臺灣高等法院民事判決
上　訴　人　丙○○
訴訟代理人　陳益盛律師
　　　　　　盧立仁律師
上　列 1人
複　代理人　甲○○　　　住臺北市松山區○○○路○段16號10
被　上訴人　乙○○　　　住臺北縣永和市○○街73號
上列當事人間返還借款事件，上訴人對於中華民國94年6月24日
臺灣板橋地方法院93年度重訴字第387號第一審判決提起上訴，
本院於96年5月1日言詞辯論終結，判決如下：
    主      文
上訴駁回。
第二審訴訟費用由上訴人負擔。
    事實及理由
壹、程序方面：
一、上訴人原上訴聲明為「(一)原判決不利上訴人部分廢棄。(二)上
    開廢棄部分，被上訴人與原審共同被告弘橋實業有限公司 (
    下稱弘橋公司)連帶給付上訴人新臺幣（下同）7,193,596元
    ，及自附表一所示之約定還款日起至清償日止，按週年利率
    5%計算之利息」，嗣因上訴人與昀信企業有限公司 (下稱昀
    信公司)就附表一編號2、11、13、22共4紙支票計1,429,410
    元以1,140,000元達成和解，餘289,410元由上訴人向其他債
    務人求償，上訴人乃於民國 (下同)95 年4月11 日減縮聲明
    為「(一)原判決不利上訴人部分廢棄。(二)上開廢棄部分，被上
    訴人應與原審共同被告弘橋公司連帶給付上訴人6,053,596
    元 (7,193,596元-1,140,000元＝6,053,596元) ，及自附表
    二所示之約定還款日起至清償日止，按週年利率5%計算之利
    息」 (見本院卷第53頁) ，核其所為，乃應受判決事項聲明
    之減縮，依民事訴訟法第446條第1項但書、第255條第1項第
    3款之規定，自應准許之，合先敘明。
貳、實體方面：
一、上訴人起訴主張：丁○○為弘橋公司之大股東，佔有公司四
    成股份，與登記之負責人即被上訴人同為弘橋公司之最大股
    東，各佔四成股份，兩人合計佔八成股份，弘橋公司實際上
    為2人公司 ，由訴外人丁○○及被上訴人共同經營。89年10
    月5日 ，訴外人丁○○稱弘橋公司係經營印刷相關業務，經
    營得很不錯，最近才斥資二千多萬元購置大型印刷機器，且
    公司欲至大陸地區設廠，由訴外人丁○○負責弘橋公司臺灣
    地區之業務，被上訴人負責弘橋公司大陸地區之業務。因公
    司需要調度資金，願提供弘橋公司往來廠商、客戶所開之支
    票向伊借款，並保證該等支票為弘橋公司營運所得之支票，
    絕非空頭公司支票或向他人支借之支票，並由弘橋公司、被
    上訴人及訴外人丁○○背書以為擔保。訴外人丁○○另稱因
    被上訴人身在大陸，臺灣地區之業務由其全權處理，其持有
    弘橋公司之大小章以利業務推動，其所持有之公司大小章係
    向勞工保險局 (下稱勞保局) 申請所使用之印章，絕非偽刻
    或盜用之印章，伊遂與弘橋公司、被上訴人簽訂消費借貸契
    約書 (下稱系爭消費借貸契約) 。訴外人丁○○並持如附表
    一所示26紙支票向伊調現，伊並已貸與7,193,596元 。上開
    26紙支票確有弘橋公司及被上訴人用印背書，且有訴外人丁
    ○○之親筆簽名，弘橋公司、被上訴人自應負授權人之清償
    責任等情，爰依消費借貸、連帶保證之法律關係，先位請求
    判命弘橋公司及被上訴人應連帶給付伊7,193,596元 ，及自
    如附表一所示之約定還款日起至清償日止，按年利率6%計算
    之利息。又被上訴人雖於89年間往來臺灣及大陸地區，而斯
    時弘橋公司之業務顯係由訴外人丁○○協助經營，故訴外人
    丁○○得以使用弘橋公司及被上訴人之印鑑，並據此以弘橋
    公司名義向伊借款，伊因而信賴訴外人丁○○有代理弘橋公
    司及被上訴人之權限，是縱認被上訴人未曾委任訴外人丁○
    ○，被上訴人亦應負表見代理之授權人責任，則依票據之法
    律關係，備位請求判命弘橋公司及被上訴人應連帶給付伊6,
    874,816元及自如附表一所示之發票日起至清償日止 ，按年
    利率6%計算之利息；及弘橋公司應給付伊318,780元 ，及自
    94年4月25日起至清償日止，按年利率6%計算之利息之判決(
    原審判命原審共同被告弘橋公司應給付上訴人7,193,596元
    ，及自如附表一所示約定還款日起至清償日止，按週年利率
    5%計算之利息，而駁回上訴人其餘之請求。原審共同被告弘
    橋公司就其敗訴部分提起上訴後，因未繳納第二審裁判費而
    經原法院裁定駁回，確定在案；上訴人就其敗訴部分則提起
    上訴)，並聲明：(一)原判決不利上訴人部分廢棄 。(二)上開廢
    棄部分，被上訴人應與原審共同被告弘橋公司連帶給付上訴
    人6,053,596元 ，及自附表二所示之約定還款日起至清償日
    止，按週年利率5%計算之利息。(三)願供擔保請准宣告假執行
    。
二、被上訴人則以：系爭消費借貸契約係屬偽造，伊並未同意擔
    任弘橋公司向上訴人借款之連帶保證人，亦未授權訴外人丁
    ○○於系爭消費借貸契約上及於附表一所示支票背面上蓋章
    ，伊對於訴外人丁○○以伊名義向上訴人所為消費借貸連帶
    保證人之行為及於如附表一所示支票上背書之行為，無須負
    本人責任。又附表一所示支票均係以弘橋公司之名義背書，
    而非以伊名義背書，上訴人對伊請求給付票款，並無理由。
    系爭26紙支票多張均已罹於追索權時效，伊主張時效抗辯等
    語，資為抗辯，並聲明：上訴駁回。
三、兩造不爭執之事實：
  (一)訴外人丁○○於89年10月5日代理弘橋公司 、被上訴人與上
    訴人簽立系爭消費借貸契約書，表明弘橋公司為營運週轉之
    需，提供營運所得之支票，向上訴人借款，並由訴外人丁○
    ○與被上訴人擔任連帶保證人，有消費借貸契約書 (原審卷
    (一)第9頁)在卷可稽。
  (二)訴外人丁○○嗣交付如附表一所示支票予上訴人，屆期提示
    均未獲兌付，有支票、退票理由單等件 (原審卷(一)第11至36
    頁)在卷可稽。
  (三)系爭消費借貸契約書上及附表一所示支票背面上所蓋被上訴
    人私人印章，均為被上訴人所有，形式上為真正。
  (四)附表一編號2、11、13、22計4紙支票共1,429,410元 ，由上
    訴人與昀信公司以1,140,000元達成和解 ，亦有協議書 (本
    院卷第42、43頁)在卷足憑。
四、查系爭消費借貸契約書上，弘橋公司及其法定代理人即被上
    訴人之印章，係丁○○於簽訂契約當場親自蓋用弘橋公司、
    被上訴人印章所為，此有系爭消費借貸契約書在卷佐證，並
    為兩造所不爭執，且卷附如附表一所示部分支票背面 (原審
    卷(一)第58頁至第70頁、第72頁) 被上訴人背書之印文與系爭
    消費借貸契約書上被上訴人之印文，經肉眼比對，其大小、
    字形、勾勒、筆順均屬同一，被上訴人就此亦不爭執 (原審
    卷(一)第148頁)，自堪認定系爭消費借貸契約書上被上訴人之
    印文為真正。至於該消費借貸契約書及部分支票背面弘橋公
    司之印文，與其公司登記事項卡上之印文雖有不符，被上訴
    人亦否認系爭26紙支票中其楷書體印文部分之真正，惟按私
    文書經本人或其代理人簽名、蓋章或按指印或有法院或公證
    人之認證者，推定為真正。民事訴訟法第358條第1項定有明
    文。查丁○○係有權代理弘橋公司向上訴人借貸並為背書，
    業經原審認定無訛判決確定，其既代理弘橋公司在系爭消費
    借貸契約書及系爭支票上蓋用弘橋公司及其法定代理人即被
    上訴人之印文，自應推定其真正，被上訴人否認上開印文之
    真正，自應由被上訴人負證明之責，惟被上訴人就此並未舉
    證以為證明，且該印文既係丁○○所親自蓋用，其又有權代
    理弘橋公司，則其所使用之印文縱非真正，亦無礙於上訴人
    與弘橋公司成立消費借貸契約。
五、茲應審究者，則為兩造間是否成立有效消費借貸契約，而該
    消費借貸契約有效與否，即以丁○○是否有權代理被上訴人
    訂立系爭消費借貸契約及為上開支票之背書。按民事訴訟如
    係由原告主張權利者，應先由原告負舉證之責，若原告先不
    能舉證，以證實自己主張之事實為真實，則被告就其抗辯事
    實即令不能舉證，或其所舉證據尚有疵累，亦應駁回原告之
    請求。又請求履行債務之訴，除被告自認原告所主張債權發
    生原因之事實外，應先由原告就其主張此項事實，負舉證之
    責任，必須證明其為真實後，被告於其抗辯事實，始應負證
    明之責任，此為舉證責任分擔之原則 (最高法院17年上字第
    917號、43年台上字第377號判例意旨參照) 。又代理人所為
    意思表示直接對本人發生效力者，係指代理人於代理權限內
    以本人名義所為之意思表示而言。準此，本件上訴人主張丁
    ○○有權代理被上訴人個人代為同意擔任弘橋公司借款之連
    帶保證人，但為被上訴人所否認，依上開判例意旨，自應由
    上訴人就被上訴人有授與丁○○代理權之事實，負證明之責
    。查證人即前任職弘橋公司會計之鄭寶環到場證述：「 (問
    ：任職弘橋公司會計的時間為何？)我是85年任職，93年7月
    初離職。因為後來公司被債主接手，要我休息，所以我就離
    職。」、「 (問：從任職弘橋公司開始，公司的業務是誰負
    責？) 業務大部分是丁○○經營，本來經營的很好，後來我
    任職後3年或5年後財務就發生問題，本來是林先生在處理財
    務問題，後來林先生到大陸以後就換丁○○負責。」、「(
    提示原證一問：這26張票是否都是弘橋公司的客票？) 我沒
    有經手，所以我不知道。因為後來弘橋都是丁○○在處理。
    丁○○一直都沒有離開弘橋，祇是在外奔波處理債務。93年
    1月到8月間丁○○都還在公司，當時公司的業務還是他負責
    。」、「(問：是否知道丁○○有退出弘橋公司的股東？)我
    不太清楚。但他一直都有在處理公司的事務……上開支票有
    弘橋公司與乙○○個人的章，這些章是真正的，好像是供勞
    保或其他用途，這個章後來丁○○拿走了，時間我忘記了，
    章有時會放在我那邊，他要用的時侯他會來拿走，他拿走的
    時間，我真的想不起來……公司簽發支票或背書有特定的章
    ，有公司的印鑑章，還有法定代理人 (乙○○) ，那兩顆章
    原本好像是放在林 (澤賢) 先生那裡，後來如何我就不清楚
    ……」等語 (原審卷(二)第3、4頁) 。證人即前任職弘橋公司
    之職員葉弘清結證「 (問：之前有無在弘橋實業有限公司任
    職？任職期問？）有，是在92年7、8月間，我做了約3、4個
    月，我是作業務兼外務，當時公司的負責人我以為是丁○○
    ，當時我根本沒有看過乙○○，公司的事情都是丁○○在處
    理，所以我才會認為他是負責人。」 (同上卷第22頁) ，互
    為參照以觀，足見，被上訴人簽發支票、背書或對外訂約等
    行為有另外之印章，與系爭消費借貸契約書或上開支票背書
    之印章均不相同，被上訴人從未將其對外交易之印章交予丁
    ○○使用，亦未告知弘橋公司員工或客戶稱丁○○有權代理
    伊為法律行為。
六、上訴人固主張：丁○○向其借款時，有表明業經被上訴人授
    權，又其所開立借貸與弘橋公司之現金票，業經弘橋公司兌
    領，被上訴人亦自承知悉丁○○有向上訴人借款，且丁○○
    所交付之票據中，有乙紙發票人為林澤正，即為被上訴人之
    兄，被上訴人斷無毫不知情之理。又系爭26紙支票退票後，
    上訴人曾電知被上訴人要求其出面處理或提供不動產設定抵
    押權作為借款之擔保，於電話談話中，被上訴人均知悉向上
    訴人借款之事，且並無反對或異議，僅表明不願提供不動產
    設定抵押權作為借款之擔保等語。但查丁○○於向上訴人借
    款時，縱有表明業經被上訴人授權，顯不足以資為被上訴人
    確有授與代理權與丁○○之認定；又上訴人貸借與弘橋公司
    之款項，經弘橋公司兌領，並被上訴人知悉丁○○有向上訴
    人借款，且交付林澤正之支票交上訴人為執等情，亦僅得認
    定上訴人與弘橋公司間確有資金往來，尚不足以認定被上訴
    人有授權丁○○代為同意擔任連帶保證人；又上訴人於系爭
    26紙支票退票後，要求被上訴人處理時，縱被上訴人均知悉
    向上訴人借款之事，亦不足認定其有授與代理權予丁○○，
    或承認丁○○之代理行為。此外，上訴人就被上訴人有授與
    代理權予丁○○之事實，並未再舉證以為證明，則其主張被
    上訴人應負連帶保證人之本人責任，不足採取。
七、上訴人雖又主張弘橋公司之業務自89年間起係由丁○○負責
    經營，故丁○○得以使用弘橋公司、乙○○之印鑑，並據此
    以弘橋公司名義向上訴人借款，上訴人因而信賴丁○○有代
    理弘橋公司、被上訴人之權限，是縱被上訴人未曾委任丁○
    ○，其亦應負表見代理之授權人責任等語。惟按由自己行為
    表示以代理權授與他人或知他人表示為其代理人而不為反對
    之表示者，對於第三人應負授權人之責任。但第三人明知其
    無代理權或可得而知者，不在此限，民法第169 條定有明文
    。是以本人應負表見代理之責任，必須於該當法律行為發生
    前或後，有表見之事實存在，且該第三人係善意無過失者，
    始足當之。又按，民法第169 條所謂知他人表示為其代理人
    而不為反對之表示者，以本人實際知其事實為前提，其主張
    本人知此事實者，應負舉證之責。最高法院68年度台上字第
    1081號判例意旨可資參照。查弘橋公司之業務自89年間起係
    由丁○○負責經營乙節，固經原法院認定無訛判決確定如前
    ，但該事實僅足以認定丁○○有代理弘橋公司之權限，尚無
    從資為被上訴人有由自己行為表示以代理權授與丁○○或知
    丁○○表示為其代理人而不為反對之表示之情事。此外，上
    訴人就被上訴人有何應負表見代理責任之情事，並未再舉證
    以為證明，則其主張被上訴人應負表見代理之授權人責任，
    亦不足採取。又丁○○於系爭票據上，係蓋用弘橋公司之印
    章及被上訴人之印章以為背書，核其真意，應係以被上訴人
    為弘橋公司法定代理人之地位而為背書，並非有獨立代理被
    上訴人個人背書之意，上訴人主張丁○○除代理弘橋公司外
    ，亦有代理被上訴人個人為背書，殊非可取，益見丁○○確
    無權代理被上訴人訂立系爭消費借貸契約及為上開支票之背
    書，亦無表見代理之事實，至堪認定。況丁○○偽造附表一
    編號2、11、13、22支票 ，業經原法院刑事庭於95年12月21
    日以95年度訴字第300 號判決丁○○犯偽造有價證券罪行，
    處有期徒刑4年在案，此有該刑事判決在卷 (本院卷第215頁
    至第221頁)可考，並經本院調取該刑事案全卷審查無訛，足
    見丁○○確非有權代理被上訴人。要之，丁○○自88年間起
    即實際負責弘橋公司之業務及財務週轉事務，則上訴人主張
    丁○○有權代理弘橋公司向其借款，並於如附表二所示2 紙
    支票上背書等語，為可採信。上訴人雖又主張被上訴人有同
    意擔任弘橋公司向其借款之連帶保證人，並授權丁○○於系
    爭消費借貸契約書上簽名，但無法舉證以為證明，自難信為
    真實。上訴人另主張被上訴人有由自己行為表示以代理權授
    與丁○○或知丁○○表示為其代理人而不為反對之表示之情
    事，應負表見代理責任，但並未舉證以為證明，亦不足採取
    。
八、綜上所述，上訴人本於消費借貸及保證之法律關係，請求被
    上訴人弘橋公司連帶給付6,053,596 元及自附表二所示之約
    定還款日起至清償日止，按週年利率5%計算之利息，為無理
    由，不應准許。原審為上訴人敗訴之判決，並駁回其假執行
    之聲請，核無不合，上訴意旨指摘原判決不當，求予廢棄改
    判，為無理由，應予駁回。
九、本件事證已臻明確，兩造其餘攻擊防禦方法及其他未經援用
    之證據，經斟酌，尚無礙於本院前述之認定，無一一論究之
    必要。
十、據上論結，本件上訴為無理由，判決如主文。
中　　華　　民　　國　　96　　年　　5 　　月　　15　　日
                    民事第13庭
                        審判長法　官  黃嘉烈
　　　　　　　　　　　  　　　法　官  高鳳仙
　　　　　　　　　　　　  　　法　官  許文章
正本係照原本作成。
如不服本判決，應於收受送達後20日內向本院提出上訴書狀，其
未表明上訴理由者，應於提出上訴後20日內向本院補提理由書狀
（均須按他造當事人之人數附繕本）上訴時應提出委任律師或具
有律師資格之人之委任狀；委任有律師資格者，另應附具律師資
格證書及釋明委任人與受任人有民事訴訟法第466條之1第1項但
書或第2項（詳附註）所定關係之釋明文書影本。
中　　華　　民　　國　　96　　年　　5 　　月　　17　　日
　　　　　　　　　　　　　　  書記官  陳明俐
附註：
民事訴訟法第466條之1（第1項、第2項）：
對於第二審判決上訴，上訴人應委任律師為訴訟代理人。但上訴
人或其他法定代理人具有律師資格者，不在此限。
上訴人之配偶、三親等內之血親、二親等內之姻親，或上訴人為
法人、中央或地方機關時，其所屬專任人員具有律師資格並經法
院認為適當者，亦得為第三審訴訟代理人。
